【裁判字號】    90,上訴,1517
【裁判日期】    900711
【裁判案由】    貪污治罪條例
【裁判全文】
臺灣高等法院刑事判決                            九十年度上訴字第一五一七號
    上 訴 人即
    被      告  丙○○
    選任辯護人  曾肇昌
    被      告  乙○○
    被      告  戊○○
    右二被告共同
    選任辯護人  陳由銓
右上訴人因貪污治罪條例案件，不服臺灣新竹地方法院八十八年度訴字第四七一號，
中華民國八十九年十二月二十日第一審判決（起訴案號：臺灣新竹地方法院檢察署八
十八年度偵字第五七一０、六０二六號）提起上訴，本院判決如左：
    主  文
原判決關於乙○○、戊○○部分撤銷。
乙○○依據法令從事公務之人員，共同利用職務上之機會，詐取財物，處有期徒刑柒
年貳月，褫奪公權伍年。
戊○○依據法令從事公務之人員，共同利用職務上之機會，詐取財物，處有期徒刑參
年陸月，褫奪公權參年。
其他上訴駁回。
    事  實
一、丙○○係新竹縣五峰鄉鄉長，綜理鄉公所之事務，乙○○、戊○○則分別係新竹
    縣五峰鄉鄉民代表會主席、副主席，綜理、襄理鄉民代表會之事務，均係依據法
    令從事公務之人員。緣丙○○自民國六十一年間起即在新竹縣五峰鄉公所任職，
    歷任職村幹事、技士、財經課長等職，並自八十三年三月一日當選新竹縣五峰鄉
    鄉長，連任迄今，對新竹縣五峰鄉之事務甚為熟稔，亦知悉新竹縣五峰鄉公所曾
    於八十二年十二月一日提案經由第十四屆鄉民代表會第十二次臨時會通過「公共
    造產經營砂石場暨河道疏浚計劃案」，惟經上級機關新竹縣政府以該計劃案限定
    投標廠商為原住民之條件違反公平交易法，未予核准，該議即作罷；繼之，丙○○當選新竹縣五峰鄉鄉長後，又於八十四年間欲辦理「上坪溪上游野溪疏浚計劃
    第一期工程」，惟亦經上級機關新竹縣政府於八十四年八月一日以八四府建水字
    第９８８１８號函令各鄉鎮市公所對各代管河川野溪有疏浚之計劃，不論辦理中
    或規劃者一律停止辦理；嗣丙○○連任新竹縣五峰鄉鄉長後，為充裕五峰鄉公所
    財源，又計畫疏浚上坪溪河道，並將疏浚所得之淤砂石以公共造產方式標售，以
    增加鄉庫收入，嗣於八十七年間知悉新竹縣長林光華將於同年八月三日下鄉至五
    峰鄉訪視座談，乃於八十七年八月三日前囑由五峰鄉公所財經課課員曾文光再次
    草擬「新竹縣五峰鄉上坪溪上游疏浚工程計劃」，然因曾文光無法草擬，丙○○
    乃私下委由素與五峰鄉公所有業務往來之崑展工程顧問有限公司擬出「新竹縣五
    峰鄉上坪溪上游疏浚工程計劃書」，依該計劃內容：上坪溪疏浚河道上區河段自
    五峰大橋起至和平大橋長約二．七二九公里，疏浚面積約十四萬七千八百三十七
    平方公尺，土石方預估三十八萬一千二百九十立方公尺；下區河段自和平大橋至
    桃山清泉風景區長約十公里，疏浚面積三十萬平方公尺，土石方預估七十萬立方
    公尺；該工程預定分四年度辦理（即八十八年度至九十一年度），每年預算經費
    為新臺幣（下同）二千萬元（惟該計劃書第四項經費來源所載預算經費則誤載為
    每年二百萬元），經費來源則由鄉公所以標售淤砂石公共造產費用自籌。旋於八
    十七年八月三日新竹縣長林光華到鄉訪視座談時，丙○○即向新竹縣長林光華陳
    報提出該「新竹縣五峰鄉上坪溪上游疏浚工程計劃書」，嗣經新竹縣長林光華當
    場指示將該計劃呈送新竹縣政府，故新竹縣五峰鄉公所乃於八十七年十月十九日
    以（８７）五鄉財經字第８８９６號函檢陳「新竹縣五峰鄉上坪溪上游疏浚工程
    計劃書」，而函請新竹縣政府：（一）准予五峰鄉公所依相關規定辦理該疏浚工
    程計劃。（二）有關溢砂石部分，擬以公共造產方式標售。惟新竹縣政府於八十
    七年十一月二日即以（八七）府建水字第１２０１２７號函覆五峰鄉公所謂：「
    （一）上坪溪水系依臺灣省政府水利處８７年５月所頒「臺灣省河川管理規則及
    臺灣省政府８７年６月２６日府建水字第１５６１０８號公告」之規定，上坪溪
    已劃為省管河川（含上游支流全河系）。（二）貴所計畫疏浚之河段，依省管之
    原則，河川管理業務本府正向第二河川局辦理移交作業中，所請俟移交作業落實
    確定其主管權責後，由主管機關主政。」，明確表示該計畫疏浚之河道已劃為省
    管河川，而該河川管理業務亦由新竹縣政府移交給臺灣省政府水利處第二河川局
    ，俟移交完成後，該河川即由臺灣省政府水利處第二河川局主管。此後新竹縣五
    峰鄉公所即未再向上級機關新竹縣政府或主管機關臺灣省政府水利處第二河川局
    請求核准前開「新竹縣五峰鄉上坪溪上游疏浚工程計劃」，至此新竹縣五峰鄉公
    所所提之「新竹縣五峰鄉上坪溪上游疏浚工程計劃」非但未經五峰鄉鄉民代表會
    審查通過，亦未經上級機關新竹縣政府或主管機關臺灣省政府水利處第二河川局
    核准。詎前開「新竹縣五峰鄉上坪溪上游疏浚工程計劃」業據新竹縣政府函覆上
    坪溪已劃為省管河川（含上游支流全河系），刻向臺灣省政府水利處第二河川局
    辦理移交作業，而否決准予辦理；且依新竹五峰鄉公所之上級機關新竹縣政府之
    規定，該「新竹縣五峰鄉上坪溪上游疏浚工程計劃」之公共工程金額達一百五十
    萬元以上，亦應辦理公開招標；況該「新竹縣五峰鄉上坪溪上游疏浚工程計劃」
    係以公共造產方式經營，依法亦應經鄉民代表會同意。然丙○○、乙○○、戊○○三人明知前開「新竹縣五峰鄉上坪溪上游疏浚工程計劃」已經上級機關新竹縣
    政府否決辦理及未再向主管機關臺灣省政府水利處第二河川局申請核准；且該「
    新竹縣五峰鄉上坪溪上游疏浚工程計劃」係欲以公共造產方式經營，亦未經五峰
    鄉鄉民代表會審查通過，而根本無法辦理公開招標。惟因河川疏浚砂石之開採有
    暴利可圖，早已引起業者間之注意，戊○○亦於同年十月間經由同學李明亮認識
    林新富，而將該疏浚工程計畫內容透漏給林新富，旋林新富即再引介郭瀚隆與戊○○認識，郭瀚隆再引介游姓不詳年籍成年男子認識林新富，並均在桃園縣內壢
    市林新富住處親見上開「新竹縣五峰鄉上坪溪上游疏浚工程計劃書」，林新富即
    表示該疏浚工程有暴利可圖，惟欲取得該疏浚工程需先提出一百萬元之仲介費，
    當場游姓不詳年籍成年男子表示願找人承包，之後即找到有意承包之業者即科健
    企業有限公司之實際負責人甲○○（掛名負責人為甲○○之配偶李漢瑛）。此時
    ，丙○○、乙○○、戊○○三人已明知前開「新竹縣五峰鄉上坪溪上游疏浚工程
    計劃」已因上級機關新竹縣政府函覆否決辦理，而胎死腹中，竟均認有機可乘，
    乃意圖為自己不法之所有，而共同基於利用職務上之機會詐取財物之犯意聯絡，
    分別利用擔任新竹縣五峰鄉鄉長及新竹縣五峰鄉鄉民代表會主席、副主席等職務
    上之機會，於共同研議後，責由戊○○出面，於八十七年十二月間某日，在桃園
    市○○路新陶芳餐廳向甲○○施詐術稱：可於三個內讓甲○○取得前開「新竹縣
    五峰鄉上坪溪上游疏浚工程」，惟需四百萬元打點鄉長、鄉民代表會主席、副主
    席及代表五人等語，致甲○○信以為真，以為有暴利可圖，因之陷於錯誤，應允
    交付。嗣甲○○因資力不足，遊說丁○○投資，經丁○○同意先行出資五百萬元
    （包括仲介費一百萬元），並委由黃造旗出面處理。旋於八十七年十二月二十八
    日下午二、三時許，丙○○、戊○○、乙○○與甲○○、李漢瑛、郭瀚隆、黃造
    旗等在新竹縣竹東鎮東方樓餐廳會面，由黃造旗當場將四百萬元交由甲○○交付
    丙○○（另一百萬元原應交付林新富，惟甲○○當場表示須待確實取得工程後再
    給付，黃造旗乃將一百萬元暫交甲○○保管，嗣後甲○○、丁○○等發現被詐騙
    ，甲○○即未將該一百萬元交付林新富），惟因甲○○當場要求丙○○等必須保
    證取得前開工程，丙○○、戊○○、乙○○等為敷衍甲○○、黃造旗，即由丙○○當場向甲○○、黃造旗詐稱：保證二個月內可取得工程等語，此時甲○○即表
    示願多給一個月期限，而向丙○○等要求需於三個月內讓渠等取得前開工程，否
    則應於八十八年三月三十一日無條件返還四百萬元，且必須立據，以免口說無憑
    等語，而丙○○、戊○○、乙○○等為取信甲○○、黃造旗，即當場應允，旋由
    甲○○當場假藉借款名目書立借據一紙，再由丙○○具名立據，並由戊○○具名
    見證。嗣丙○○、戊○○、乙○○等詐得四百萬元後，丙○○、戊○○、乙○○
    即相偕至東方樓餐廳附近之竹東榮民醫院停車場，在乙○○駕駛之不詳車牌號碼
    自用小客車內朋分款項，其中丙○○自留取得一百萬元，再分別交付戊○○、乙○○各一百萬元及二百萬元，而交付乙○○二百萬元之其中一百萬元原擬由乙○○交給其他五名代表會代表，然乙○○並未交付。嗣因前開工程原本即未經上級
    機關新竹縣政府及主管機關臺灣省政府水利處第二河川局核准，亦未經五峰鄉代
    表會審查，根本無法公開招標，迄至八十八年三月三十一日以後，甲○○、丁○○等見無該工程下文始知受騙。丁○○便積極要求丙○○負責償還前開詐騙之四
    百萬元，丙○○為恐東窗事發，不得已乃自八十八年四月間起陸續將全部詐得之
    款項共四百萬元償還丁○○。
二、案經法務部調查局台北市調查處移送臺灣新竹地方法院檢察署檢察官偵查起訴。
    理  由
一、訊據被告丙○○、乙○○、戊○○固均坦承有於八十七年十二月二十八日下午二
    、三時許，在新竹縣竹東鎮東方樓餐廳共同收受同案被告甲○○交之四百萬元，
    並相偕至東方樓餐廳附近之竹東榮民醫院停車場，而在被告乙○○駕駛之不詳車
    牌號碼自用小客車內朋分款項，其中被告丙○○自留取得一百萬元，再分別交付
    被告戊○○、乙○○各一百萬元及二百萬元之事實，惟均矢口否認有利用職務上
    之機會詐取財物犯行，均辯稱：四百萬元係被告丙○○向同案共犯甲○○借用之
    款項，被告戊○○、乙○○再分別向被告丙○○各借用一百萬元及二百萬元云云
    。
二、經查：
（一）被告丙○○係新竹縣五峰鄉鄉長，綜理鄉公所之事務，被告乙○○、戊○○則
      分別係新竹縣五峰鄉鄉民代表會主席、副主席，綜理、襄理鄉民代表會之事務
      ，均係依據法令從事公務之人員。又被告丙○○自民國六十一年間起即在新竹
      縣五峰鄉公所任職，歷任職村幹事、技士、財經課長等職，並自八十三年三月
      一日當選新竹縣五峰鄉鄉長，連任迄今，知悉新竹縣五峰鄉公所曾於八十二年
      十二月一日提案經由第十四屆鄉民代表會第十二次臨時會通過「公共造產經營
      砂石場暨河道疏浚計劃案」，惟經上級機關新竹縣政府以該計劃案限定投標廠
      商為原住民之條件違反公平交易法，而未予核准；繼之，被告丙○○當選新竹
      縣五峰鄉鄉長後，又於八十四年間欲辦理「上坪溪上游野溪疏浚計劃第一期工
      程」，惟亦經上級機關新竹縣政府於八十四年八月一日以八四府建水字第９８
      ８１８號函令各鄉鎮市公所對各代管河川野溪有疏浚之計劃，不論辦理中或規
      劃者一律停止辦理；嗣被告丙○○連任新竹縣五峰鄉鄉長後，為充裕五峰鄉公
      所財源，又計畫疏浚上坪溪河道，並將疏浚所得之淤砂石以公共造產方式標售
      ，以增加鄉庫收入，嗣於八十七年間知悉新竹縣長林光華將於同年八月三日下
      鄉至五峰鄉訪視座談，乃於八十七年八月三日前擬出「新竹縣五峰鄉上坪溪上
      游疏浚工程計劃書」，依該計劃內容：上坪溪疏浚河道上區河段自五峰大橋起
      至和平大橋長約二．七二九公里，疏浚面積約十四萬七千八百三十七平方公尺
      ，土石方預估三十八萬一千二百九十立方公尺；下區河段自和平大橋至桃山清
      泉風景區長約十公里，疏浚面積三十萬平方公尺，土石方預估七十萬立方公尺
      ；該工程預定分四年度辦理（即八十八年度至九十一年度），每年預算經費為
      二千萬元（惟該計劃書第四項經費來源所載預算經費則誤載為每年二百萬元）
      ，經費來源則由鄉公所以標售淤砂石公共造產費用自籌。旋於八十七年八月三
      日新竹縣長林光華到鄉訪視座談時，被告丙○○即向新竹縣長林光華陳報提出
      該「新竹縣五峰鄉上坪溪上游疏浚工程計劃書」，嗣經新竹縣長林光華當場指
      示將該計劃呈送新竹縣政府，故新竹縣五峰鄉公所乃於八十七年十月十九日以
      （８７）五鄉財經字第８８９６號函檢陳「新竹縣五峰鄉上坪溪上游疏浚工程
      計劃書」，而函請新竹縣政府：（一）准予五峰鄉公所依相關規定辦理該疏浚
      工程計劃。（二）有關溢砂石部分，擬以公共造產方式標售。惟新竹縣政府於
      八十七年十一月二日以（八七）府建水字第１２０１２７號函覆五峰鄉公所：
      （一）上坪溪水系依臺灣省政府水利處８７年５月所頒「臺灣省河川管理規則
      及臺灣省政府８７年６月２６日府建水字第１５６１０８號公告」之規定，上
      坪溪已劃為省管河川（含上游支流全河系）。（二）貴所計畫疏浚之河段，依
      省管之原則，河川管理業務本府正向第二河川局辦理移交作業中，所請俟移交
      作業落實確定其主管權責後，由主管機關主政等情，已明確表示該計畫疏浚之
      河道已劃為省管河川，而該河川管理業務亦由新竹縣政府移交給臺灣省政府水
      利處第二河川局，俟移交完成後，該河川即由臺灣省政府水利處第二河川局主
      管。上開各情業據被告丙○○陳述綦詳（見市調處卷第七八、七九頁），並有
      新竹縣政府八十四年八月一日八四府建水字第９８８１８號函、新竹縣政府八
      十七年十一月二日（八七）府建水字第１２０１２７號函、新竹縣五峰鄉公所
      八十七年十月十九日（８７）五鄉財經字第８８９６號函暨「新竹縣五峰鄉上
      坪溪上游疏浚工程計劃書」在卷足稽。被告丙○○復供承該「新竹縣五峰鄉上
      坪溪上游疏浚工程計劃」（下稱系爭工程）之公共工程金額已達一百五十萬元
      以上，依新竹五峰鄉公所之上級機關新竹縣政府之規定，應辦理公開招標（見
      原審卷第一一六頁）証人即五峰鄉公所財經課課長李學智亦証稱依新竹縣政府
      頒布之單行法規規定各鄉鎮凡公共工程金額在一百五十萬元以下者，始能辦理
      比價，超過一百五十萬者則需公開招標（見市調處卷第七三頁反面）。是被告
      丙○○、乙○○、戊○○等均無權交由任何人取得該工程。另系爭工程依法需
      經鄉民代表會同意始得招標、發包，然鄉公所始終未向代表會提出該工程計劃
      ，自不曾經五峰鄉鄉民代表會審查通過，根本無法辦理公開招標等情，業據被
      告丙○○、乙○○、戊○○等供述明確，核與証人即五峰鄉鄉民代表錢光輝、
      戴文乾、高新順、朱禮沐、林祥馨証述情節相符顯見被告丙○○、乙○○、戊○○三人均明知系爭工程未經核准，無施作可能。被告丙○○雖以誤認新竹縣
      政府把系爭工程之申請案移予省政府第二河川管理局處理，故伊一直在等答覆
      云云置辯（見原審卷一一六頁），然查被告於原審供承迄今未接獲函覆，鄉公
      所亦不曾發函向省政府第二河川管理局詢問處理結果或請求核准系爭工程（見
      原審卷第一一六頁），且依卷附被告丙○○與丁○○之對話錄音譯文，被告丙○○復明確表示「那有這個案子（即系爭工程），根本沒有核定嘛」（見市調
      處卷第十九頁），証人李學智亦証稱五峰鄉公所於新竹縣政府以八十七年十一
      月二日（八七）府建水字第一二０一二七號函覆河川管理業務已移由省第二河
      川管理局辦理後，均無任何動作，迄至八十八年七月十二日方以（八八）五鄉
      財經字第五七八二號函水資源局，表明亟需整治疏浚（見市調處卷第七四頁）
      足証被告丙○○就該工程未經主管機關核准一情知之甚詳。又被告乙○○、戊○○分任五峰鄉鄉民代表會主席及副主席，就系爭工程已遭上級機關否決，鄉
      民代表會未曾通過系爭工程及該工程縱經核准亦須公開招標等情應至為瞭然，
      是被告乙○○、戊○○二人應明知渠等並無法使甲○○取得系爭工程之施作。
      被告戊○○於原審復自白於取錢當時已知系爭工程遭縣府打回票（見原審卷一
      二一頁）。是被告乙○○、戊○○於本院辯稱不知工程詳情一節，洵屬卸責之
      詞，不足憑採。
（二）右揭被告丙○○、乙○○、戊○○等於八十七年十一月二日後之同年十一月間
      即均已明知前開「新竹縣五峰鄉上坪溪上游疏浚工程計劃」已經上級機關新竹
      縣政府否准辦理及未再向主管機關臺灣省政府水利處第二河川局申請核准，亦
      未經五峰鄉鄉民代表會審查通過，根本無法辦理公開招標，然因同案被告甲○○在此之前知悉有此工程，而欲取得該工程，詎被告丙○○、乙○○、戊○○
      等乃均認有機可乘，而意圖為自己不法之所有，分別利用擔任新竹縣五峰鄉鄉
      長及新竹縣五峰鄉鄉民代表會主席、副主席等職務上之機會，而共同向同案被
      告甲○○詐取四百萬元之事實，業據被告戊○○自白無訛。而其親筆書寫之自
      白書亦記載「郭瀚隆表示有意參加競標五峰鄉上坪溪上游疏浚工程，請鄉長支
      持，之後於八十七年十一月間，在桃園新陶芳，甲○○及郭瀚隆約鄉長、主席
      、我等見面，當時我奉鄉長口諭赴約，甲○○先問我要多少打點，事先鄉長交
      代我要四百萬元正。甲○○同意拿四百萬元正。之後八十七年十二月間林約我
      們鄉長、主席、我在橫山東方樓餐廳吃飯，期間在場有甲○○夫婦、郭瀚隆、
      黃先生及鄉長、主席、我等七人。由甲○○先生拿現金四百萬正直接交給鄉長
      本人。言明請鄉長幫忙五峰野溪疏浚工程得標。鄉長表示同意，核定後由甲○○得標，但是甲○○期限於八十八年三月三十一日止，期限到期，該工程尚未
      核准，甲○○即收回四百萬元，當時以借款方式由鄉長寫借據給甲○○，事後
      長拿一百萬元正，主席交給我一百萬元，其餘由主席分配主席一百萬元正，另
      外五位代表各二十萬元正：：後來該工程到期尚未核准：：」（見偵字第五七
      一０號卷第二九至三一頁）。核與証人甲○○証稱：「八十七年底時我親戚郭
      瀚隆告訴我新竹縣五峰鄉有一個上坪溪上游疏浚工程要執行，有利可圖，邀我
      共同參與，並將該工程計劃書拿給我看，我才知道有該工程：：因五峰鄉疏浚
      工程所需工程費用甚多，大概要一千萬，由於我資金不足，因此我又找了丁○○來共同合作，當時郭瀚隆曾告訴我若該工程可以得標，需給介紹人介紹費一
      百萬（介紹人是誰我不清楚，要問郭瀚隆），而另外之四百萬用途，郭瀚隆曾
      告訴我係五峰鄉鄉長丙○○要打點相關人員之費用，我亦有將此事告訴丁○○
      ：：卷附借據並不實在，而是因為我想要拿到五峰鄉疏浚工程，而丙○○有口
      頭承諾要幫忙使我拿到該工程，由於丙○○、戊○○等人要求四百萬之活動費
      ，我怕若該工程拿不到，屆時丙○○等人不認帳，因此才要求丙○○簽下四百
      萬之借據，而該四百萬係丁○○所出的：：在十二月二十六、二十七日左右，
      郭瀚隆打電話給我說要五百萬元，一百萬是仲介費，四百萬是疏通用的，到二
      十八日中午丁○○就叫黃造旗帶五百萬現金到竹東榮民醫院旁餐廳，當天是我
      與黃造旗、鄉長丙○○、主席乙○○、副主席戊○○先約在榮民醫院，然後到
      附近一家餐廳，在餐廳時，我先問鄉長這些錢是否做為疏通用的，他說是，我
      就把四百萬元交給鄉長，我有告訴鄉長有個証據，免得以後工程做不到，我就
      損失大了，我又問他工程何時開工，他說很快，約二個月內會開工，我說給你
      們三個月的時間，如工程做不到，就要還我錢，所以他就寫了借據：：」（見
      偵字第五七一０號卷第九六至九八頁）証人郭瀚隆証稱：「約在八十七年二、
      三月間我的朋友林新富告訴我他得知新竹縣五峰鄉上坪溪上游有個疏浚工程，
      希望我找朋友一起投資該工程，因為我本身不懂工程，乃介紹游庭安（音譯，
      確實名字不清楚）一同去林新富家中，我便是在林新富家中看到該份工程計劃
      書，林新富向我們表示該工程有利可圖，但要我們先投資五、六百萬元，我因
      本身沒錢，故對該工程並無興趣，但游某則表示十分有興趣，並願意去找人投
      資，後來游某才找到甲○○：：甲○○所收受之一百萬元係要交付介紹人林新
      富，另外據丙○○表示，四百萬元則是其收取後用來打點五峰鄉之鄉代表，並
      且表示會在三個月內讓甲○○拿到工程，甲○○則告訴丙○○若未拿到該工程
      ，就必須把錢退還：：」証人丁○○証稱：「在八十七年十二月初有一位做垃
      圾清運之商人甲○○前來找我，謂渠有一位親戚郭瀚隆已經拿到新竹縣五峰鄉
      上坪溪上游疏浚工程，但必須要拿五百萬元給相關人士，由於甲○○在桃園地
      區相當知名，便不疑有詐，答應以投資名義出資五百萬元，並於八十七年十二
      月二十八日上午由黃造旗負責我本身權益：：由甲○○收下一百萬後，現場立
      即將四百萬元交給鄉長丙○○本人，現場並由丙○○簽下四百萬元借據：：事
      後在八十八年二月時查覺該工程並未進行，才私下進行調查，才得知根本沒有
      該工程，始知受騙：：當我向丙○○要求還錢時，丙○○一直還不出錢來，後
      來在八十八年四月二十一日才由五峰鄉副主席戊○○拿了二張到期日為八十八
      年四月二十六日及八十八年五月五日為一百萬元及二百萬元支票，但經我向支
      付銀行華南商業銀行敦化分行查証，才知該支票係芭樂票無法兌現」（見市調
      處卷第三頁、偵字第六０二六號卷第二二頁反面）証人黃造旗証稱：「八十七
      年十二月下旬，丁○○告訴我甲○○已包到上坪溪上游疏浚工程，邀請本公司
      投資參與該工程，我就代表公司前往新竹縣處理此一工程相關事宜。八十七年
      十二月二十八日中午我與甲○○約在竹東鎮○○路、長春路交叉口麥當勞旁的
      一家咖啡廳見面，並將五百萬元現金交予甲○○親自點收無誤，當時甲○○之
      配偶李漢瑛及親戚郭瀚隆等二人亦在場，當天下午約二、三時間，甲○○與五
      峰鄉長丙○○約在竹東鎮榮民醫院附近的一家土雞城（店名與地址我記不起來
      ）見面，我與甲○○、李漢瑛、郭瀚隆等四人一起前往，丙○○則與五峰鄉代
      表會主席（名不詳）、副主席戊○○一起到場後，甲○○即將四百萬元現金點
      交予丙○○接受後，由丙○○當場開立乙張四百萬元借據交給甲○○，戊○○
      當見証人簽字，甲○○問丙○○工程何時能開始，丙○○表示再二、三個月就
      可以開工，雙方見面十幾分鐘後即各自離去，甲○○帶走一百萬元，丙○○等
      三人則帶走四百萬元：：甲○○當日在竹東某土雞城交付四百萬元時，甲○○
      要丙○○開立支票收執，但丙○○等人未帶支票，就由甲○○執筆書寫此份借
      據，再由丙○○在立據人欄簽名，戊○○在見証人欄簽名後，甲○○將該借據
      交結我帶回交予丁○○收執：：」（見市調處卷第二二至二四頁）等情相符。
      復有証人甲○○書寫，被告丙○○簽署，被告戊○○見證之八十八年十二月二
      十八日借據、合作契約書、工程委託契約書、八十八年六月二十四日晚上八時
      ，被告丙○○與丁○○在臺北市○○○路與仁愛路口海濤園餐廳停車場商車牌
      號碼Ｇ九－五七三八號自用小客車上之對話錄音譯文、新竹縣政府八十四年八
      月一日八四府建水字第９８８１８號函、新竹縣政府八十七年十一月二日（八
      七）府建水字第１２０１２７號函、新竹縣五峰鄉公所八十七年十月十九日（
      ８７）五鄉財經字第８８９６號函暨「新竹縣五峰鄉上坪溪上游疏浚工程計劃
      書」各一份及由被告戊○○交予証人丁○○之華南商業銀行敦化分行帳號１１
      ８４－０號，發票人張簡三川、發票日分別為八十八年四月二十六日、八十八
      年五月五日，票號分別為ＡＣ0000000號、ＡＣ0000000號，面
      額分別為一百萬元、二百萬元之支票二紙等在卷足稽。而被告丙○○、乙○○
      亦迭次坦承確有向甲○○收取四百萬元，其中丙○○、戊○○各取得一百萬元
      、乙○○則拿取二百萬元；雖被告丙○○、乙○○、戊○○嗣均以四百萬元係
      丙○○向甲○○調借之款，乙○○再向丙○○調借其中之二百萬元云云置辯，
      並提出乙○○簽發之本票一紙為佐，証人甲○○、郭瀚隆亦附和其說。然依上
      述，被告戊○○、証人甲○○、郭瀚隆、丁○○、黃造旗均已詳細說明該四百
      萬元係被告三人要求取得工程之打點費用，且被告丙○○於調查時明確表示其
      與甲○○、郭瀚隆、乙○○、戊○○等人間均無借貸關係，該四百萬元乃甲○○等人因欲承攬五峰鄉上坪溪疏浚工程之打點費用，確實非借款（見偵字第五
      七一０號卷第六至九頁）。被告乙○○亦供承八十七年十二月二十八日下午確
      與被告丙○○、戊○○在餐廳和甲○○夫婦、郭瀚隆、黃造旗和一游姓男子會
      面，由丙○○及戊○○提出若欲取得系爭工程須先支付四百萬元，其中丙○○
      、戊○○和伊各一百萬元，另五位鄉民代表各二十萬元，談妥後，甲○○即當
      場交付四百萬元，並書寫借據要求丙○○簽名立據，戊○○擔任見証人，結束
      後渠等三人即上車朋分前開四百萬元（見偵字第五七一０號卷第四五至四六頁
      ）足徵渠等三人所辯借款一節，洵屬飾卸之詞，自不足採。至被告丙○○雖稱
      取款當時甲○○曾預扣利息十八萬元，並提出甲○○具名之証明書一紙以佐其
      說，而聲請訊問証人甲○○，然前開四百萬元並非借據，且交付時為四百萬元
      現金，並無扣除十八萬元之事，已詳如上述，是被告丙○○此節所辯，顯係事
      後編造，其聲請訊問証人甲○○，核無必要，附此敘明。
（三）查被告丙○○、戊○○二人係於八十八年七月二十日十二時經台北市調查處約
      談到案，被告乙○○則係八十八年七月二十日十一時三十分約談，三人於同日
      下午完成訊問後（丙○○部分為當日十八時二十分、戊○○部分為當日十七時
      二十分、乙○○於當日十七時五分），均同意赴台灣新竹地方法院檢察署向檢
      察官說明案情，於同日二十一時卅分起經檢察官訊問至二十三時十分止，分經
      檢察官諭知以二十萬元具保，此觀卷附訊問筆錄及點名單甚明。是被告丙○○
      接受調查局人員訊問之時間尚未逾七小時，被告戊○○、乙○○則均未逾六小
      時，並無被告所稱長達十小時以上之疲勞訊問。且被告戊○○嗣於檢察官及原
      審所言均與調查時所述大致相同，被告乙○○、丙○○於檢察官詢其在調查處
      所言是實在時，均答稱「實在」（見偵字第五七一０號卷第一００頁反面、一
      ０一頁反面），被告三人執此否認渠等調查筆錄白自之任意性，自屬空言指摘
      ，殊無足採。另被告戊○○、乙○○辯稱其曾遭調查人員刑求逼供，故所言不
      實乙節，查被告戊○○前後述所述相符，被告乙○○於檢察署亦坦承調查處筆
      錄實在，均未有隻字片語提及刑求，足徵渠等前開辯解，純係臨訟圖卸，要無
      可採。
（四）按系爭工程乃五峰鄉公所提陳計劃申請新竹縣政府核可，若經核准，因工程費
      高達八千萬元，須經鄉民代表會通過方得招標、發包，已如前述。則系爭工程
      與被告丙○○、乙○○、戊○○三人職務自有關聯，渠等三人明知均已明知前
      開「新竹縣五峰鄉上坪溪上游疏浚工程計劃」已經上級機關新竹縣政府否准辦
      理及未再向主管機關臺灣省政府水利處第二河川局申請核准，亦未經五峰鄉鄉
      民代表會審查通過，根本無法辦理公開招標，竟仍分別以五峰鄉鄉長、鄉民代
      表會主席、副主席身分共同向甲○○等人佯稱保證二個月或三個月內可由同案
      被告甲○○取得工程等語，復依同案被告甲○○之要求具名簽立收據，並由被
      告戊○○具名見證，而向甲○○等人收取四百萬元，渠等有不法所有意圖及施
      用詐術至為灼然，且顯係利用擔任鄉長、鄉民代表會主席、鄉民代表會副主席
      等職務上之機會，假藉「原」欲申請上級機關新竹縣政府核准，惟已經縣政府
      否決之「新竹縣五峰鄉上坪溪上游疏浚工程計劃」向甲○○等人詐取四百萬元
      。被告辯稱與渠等職務無涉云云，無非避就之詞，不足採信。
（五）綜上，本件事証明確，被告丙○○、乙○○、戊○○三人犯行均堪認定。
三、被告丙○○、乙○○、戊○○均係依據法令從事公務之人員，渠等意圖為自己不
    法之所有，而利用職務上之機會，以詐術使人陷於錯誤，而詐取財物，核其所為
    係均犯貪污治罪條例第五條第一項第二款之依據法令從事公務之人員利用職務上
    之機會詐取財物罪。公訴人認被告丙○○、乙○○、戊○○等均係犯同條例第四
    條第一項第五款之對於違背職務之行為收受賄賂罪，尚有未洽，起訴法條應予變
    更。又被告丙○○、乙○○、戊○○間就前開所犯有犯意之聯絡及行為之分擔，
    均為共同正犯。被告戊○○於偵查中書立白自書交待本案經過，且供承該工程於
    新竹縣政府否決後即未再申請（見偵字第五七一０號卷第二六至三二頁、第一０
    ０頁反面），是其就全部犯罪事實已自白不諱，且被告三人詐取之四百萬元已歸
    還丁○○，有丁○○出具之收據四紙為証（見被告戊○○、乙○○九十年六月二
    十七日刑事辯護狀所附証物），依貪污治罪條例第八條第二項規定，應予減輕其
    刑。至被告丙○○、乙○○於偵查中雖均就部分犯罪事實為供述，然就關鍵之「
    明知系爭工程已胎死腹中，猶向証人甲○○詐稱可於三個月內令其取得該工程」
    之事實，並未為自白，此觀被告丙○○於法務部調查局台北市調查處及檢察官供
    述辯稱：「但我告知渠等該項工程目前尚未核定，須等核定後，渠等再循正常管
    道合法承包」（見偵字第五七一０號卷第七頁）「我是猜測應該可以大概二個月
    讓他標到工程」（見偵字第五七一０號卷第一０二頁反面）云云；被告乙○○於
    法務部調查局台北市調查處及檢察官偵訊時亦供述辯稱：「因本案尚在陳核當中
    ，權責尚未確定」云云（見偵字第五七一０卷第四九頁），均未就前開關鍵事實
    為自白即明，自均難依同條例第八條第二項前段之規定減輕其刑，附此敘明。被
    丙○○、乙○○、戊○○上訴否認犯罪，均無理由，就被告丙○○部分原審適用
    貪污治罪條例第二條前段、第五條第一項第二款、第十七條、第十九條，刑法第
    二十八條、第三十七條第二項規定暨審酌被告丙○○身為鄉長，卻利用職務上機
    會與乙○○、戊○○合謀向甲○○等人詐取四百萬元，於本案中居於主導地位及
    其犯罪之動機、手段、情節、所生危害及犯罪後態度等一切情狀，判處有期徒刑
    八年，褫奪公權五年，其認事用法均無違誤，量刑亦稱妥適，是此部分被告丙○○上訴應予駁回。惟被告乙○○部分原判決主文漏載「詐取財物」四字，被告戊○○部分原審認不符自白減刑規定，均有未洽，應由本院予以撤銷改判。爰審酌
    被告乙○○、戊○○分別擔任鄉民代表會主席、副主席，職掌鄉民代表會事務，
    不知奉公守法，竟與被告即鄉長丙○○共同為圖自己不法之所有，而利用職務上
    之機會詐取財物，被告丙○○為主導者，被告戊○○負責出面與甲○○等人接洽
    ，被告許雲詳分得款項二百萬元，未依約將其中一百萬元交付其他鄉民代表（被
    告丙○○、戊○○各得一百萬元），惟念渠等均無何不良刑事前科紀錄，有臺灣
    新竹地方法院檢察署刑案資料查註紀錄表及臺灣高等法院被告全國前案紀錄表在
    卷可稽，且被告戊○○於偵查及原審均自白不諱，參以被告等犯罪之動機、手段
    、情節、所生危害及犯罪後態度等一切情狀，分別各量處如主文第二項、第三項
    所示之刑，並均依貪污治罪條例第十七條、刑法第三十七條第二項之規定各宣告
    褫奪公權五年、三年。至被告丙○○、乙○○、戊○○等利用職務上之機會所詐
    得之四百萬元，已如數返還同案被告甲○○之合夥人丁○○，有丁○○出具之收
    據四紙為憑，不另諭知追繳、發還，附此敘明。
據上論斷，應依刑事訴訟法第三百六十八條、第三百六十九條第一項前段、第三百六
十四條、第二百九十九條第一項前段、第三百條，貪污治罪條例第二條前段、第五條
第一項第二款、第八條第二項、第十七條、第十九條，刑法第二十八條、第三十七條
第二項，判決如主文。
本案經檢察官李進誠到庭執行職務。
中      華      民      國    九十      年      七      月     十一     日
                                臺灣高等法院刑事第十三庭
                                    審判長法  官  蔡    燉
                                          法  官  李  春  地
                                          法  官  盧  彥  如
右正本證明與原本無異。
如不服本判決應於收受送達後十日內向本院提出上訴書狀，其未敘述上訴之理由者並
得於提起上訴後十日內向本院補提理由書（均須按他造當事人之人數附繕本）。
                                          書記官  何  閣  梅
中      華      民      國    九十      年      七      月     十一     日
附錄：本案論罪科刑法條全文
貪污治罪條例第五條
有左列行為之一者，處無期徒刑或七年以上有期徒刑，得併科五萬元以下罰金：
一、意圖得利，擅提或截留公款，或違背法令收募稅捐或公債者。
二、利用職務上之機會，詐取財物者。
三、對於職務上行為，要求期約或收受賄賂或其他不正利益者。
前項第一款及第二款之未遂犯罰之。


司法院資訊處製作；財團法人民間司法改革基金會備份。
